【裁判字號】    97,上,876
【裁判日期】    980729
【裁判案由】    確認買賣關係不存在等
【裁判全文】
臺灣高等法院民事判決                   97年度上字第876號
上  訴  人  戊○○
法定代理人  乙○○
訴訟代理人  陳以儒律師
被  上訴人  庚○○○
            子○○
            癸○○
            壬○○
共      同
訴訟代理人  張績寶律師
上列當事人間確認買賣關係不存在等事件，上訴人對於中華民國
97年7月31日臺灣新竹地方法院96年度訴字第581號第一審判決提
起上訴，本院於98年7月15日言詞辯論終結，判決如下：
    主  文
上訴駁回。
第二審訴訟費用由上訴人負擔。
    事實及理由
一、上訴人起訴主張：(一)坐落新竹縣新豐鄉○○段20地號、23地
    號土地（下稱20地號土地、23地號土地）所有權全部，及坐
    落20地號土地上之同段3 建號建物（門牌號碼為新豐鄉坑子
    口360號，下稱3 建號建物），暨坐落23地號土地上之同段4
    建號建物（門牌號碼為新豐鄉坑子口358號，下稱4建號建物
    ）所有權全部（上開土地及建物，下稱系爭不動產），原為
    上訴人之祖父即被上訴人庚○○○之夫、被上訴人子○○、
    癸○○、壬○○之父丙○○所有，詎庚○○○於民國92年間
    ，竟利用丙○○因中風意識不清、無法言語之情況下，未經
    丙○○之同意，而冒用其名義，以贈與為原因，擅將系爭不
    動產移轉登記於庚○○○名下，嗣於94年3月3日復分別與子
    ○○、癸○○、壬○○（下稱子○○等人）訂立假買賣契約
    ，並於94年4月20日將系爭不動產其中之20地號土地及3建號
    建物所有權全部移轉登記予子○○；將23地號土地及4 建號
    建物所有權應有部分各2分之1移轉登記予癸○○、壬○○。
    上訴人之父己○○亦為丙○○之子，就丙○○於92年6 月17
    日死亡時所留系爭不動產之遺產，自享有繼承權，嗣己○○
    於93年4 月27日死亡，上訴人即輾轉取得對丙○○所留系爭
    不動產之繼承權，惟因庚○○○擅自移轉系爭不動產所有權
    之行為，致上訴人之繼承權受侵害。(二)上開子○○等人分別
    與庚○○○間之94年3月3日不動產買賣契約，均係通謀虛偽
    意思表示而無效，蓋子○○等人與己○○因皆認知系爭不動
    產屬丙○○之遺產，乃於93年4月5日就系爭不動產及門牌本
    為新豐鄉坑子口361號房屋所坐落基地（為空地，下稱361號
    房屋基地）之分配，簽訂抽籤分配財產之協議，其中己○○
    抽得20地號土地及3建號建物，並依約補償抽得361號房屋基
    地之癸○○新台幣（下同）30萬元，庚○○○於當時已知悉
    並同意，自不可能嗣後再與子○○等人簽訂前述之不動產買
    賣契約，參以子○○等人與庚○○○就買賣價金數額及給付
    方式之所述皆不相符，可見渠等就系爭不動產之買賣，係以
    通謀虛偽意思表示所為，實則庚○○○係基於贈與原因為系
    爭不動產之移轉登記，依民法第87條規定，渠等就系爭不動
    產買賣之意思表示應屬無效，該等買賣關係並不存在。(三)丙
    ○○與庚○○○間就系爭不動產之贈與關係，及庚○○○分
    別與子○○等人間就系爭不動產之買賣關係，既均不存在，
    且庚○○○就系爭不動產所為之所有權移轉登記，侵害上訴
    人之繼承權，上訴人自得代位庚○○○請求子○○等人塗銷
    系爭不動產以買賣為原因之所有權移轉登記，並請求庚○○
    ○塗銷系爭不動產以贈與為原因之所有權移轉登記；退步言
    之，縱認庚○○○分別與子○○等人間就系爭不動產之買賣
    契約係屬真實，惟因渠等於買賣行為當時，均已知其行為將
    使上訴人之繼承權利受損，上訴人亦得聲請法院撤銷渠等間
    就系爭不動產所為買賣之債權行為及所有權移轉之物權行為
    ，並再代位請求子○○等人塗銷系爭不動產以買賣為原因之
    所有權移轉登記，及請求庚○○○塗銷系爭不動產以贈與為
    原因之所有權移轉登記，爰依民法第113條、242條、第244
    條第2項及第184條第1 項之規定，先位聲明求為命：(一)確認
    庚○○○與子○○間，於94年3月3日就20地號土地及3 建號
    建物所有權全部所為之買賣關係不存在；確認庚○○○與癸
    ○○間，於94年3月3日就23地號土地及4 建號建物之所有權
    應有部分均2分之1所為之買賣關係不存在；確認庚○○○與
    壬○○間，於94年3月3日就23地號土地及4 建號建物之所有
    權應有部分均2分之1所為之買賣關係不存在。(二)確認庚○○
    ○與丙○○間，於92年間就系爭不動產所有權全部之贈與關
    係不存在。(三)子○○就其與庚○○○於94年4 月20日，關於
    20地號土地及3 建號建物之所有權全部，以買賣原因而為之
    所有權移轉登記應予塗銷；癸○○就其與庚○○○於94年4
    月20日，關於23地號土地及4建號建物之所有權應有部分均2
    分之1 ，以買賣原因而為之所有權移轉登記應予塗銷；壬○
    ○就其與庚○○○於94年4月20日，關於23地號土地及4建號
    建物之所有權應有部分均2分之1，以買賣原因而為之所有權
    移轉登記應予塗銷。(四)庚○○○就其與丙○○於92年6 月19
    日關於系爭不動產所有權全部，以贈與原因而為之所有權移
    轉登記應予塗銷。備位聲明求為命：(一)庚○○○與子○○間
    於94年3月3 日就20地號土地及3建號建物之所有權全部，所
    為買賣之債權行為及所有權移轉之物權行為均應予撤銷；庚
    ○○○與癸○○間於94年3月3日就23地號土地及4 建號建物
    之所有權應有部分均2分之1，所為買賣之債權行為及所有權
    移轉之物權行為均應予撤銷；庚○○○與壬○○間於94年3
    月3日就23地號土地及4建號建物之所有權應有部分均2分之1
    ，所為買賣之債權行為及所有權移轉之物權行為均應予撤銷
    。(二)、(三)、(四)同前先位聲明所述。（原審判決上訴人先、備
    位聲明之請求均駁回，上訴人不服提起上訴），並上訴先位
    聲明：(一)原判決廢棄。(二)如原審先位聲明所示。上訴備位聲
    明：(一)原判決廢棄。(二)如原審備位聲明所示。
二、庚○○○及子○○等人則以：(一)丙○○早於89年前後，即多
    次表明要將系爭不動產贈與庚○○○，而系爭不動產之贈與
    登記，係於丙○○生前之92年5 月29日即已向地政機關送件
    申請，僅登記完成日期在丙○○死亡後，並無虛構或不實之
    情形。又依財團法人長庚紀念醫院林口分院（下稱長庚醫院
    林口分院）96年9 月11日（96）長庚院法字第0603號函記載
    ，丙○○於91、92年間雖曾數度住院，然其於92年3 月16日
    至神經內科回診時，意識清楚，故丙○○於92年間，將系爭
    不動產贈與庚○○○，確係基於自由意識所為，並無任何不
    法情形。(二)丙○○之全體繼承人對於丙○○生前明確表示要
    將系爭不動產贈與庚○○○均知之甚詳，並曾於92年8 月12
    日共同簽立「遺產繼承分割協議書」，即未將系爭不動產列
    為丙○○之遺產，上訴人之被繼承人己○○亦有於該遺產繼
    承分割協議書上用印而無異議，上訴人及其法定代理人乙○
    ○於己○○過世多年之後，始質疑上開贈與情事，實屬無理
    。是系爭不動產既由丙○○合法贈與而移轉登記予庚○○○
    所有，則庚○○○基於系爭不動產之所有權人地位，自得自
    由處分系爭不動產，故庚○○○於94年3 月間，將系爭不動
    產以買賣為原因而分別將所有權移轉登記予子○○等人，自
    屬有據，絕無通謀虛偽意思表示而無效之情形。(三)至於上訴
    人所稱93年4月5日分配財產協議乙事，實係子○○等人與己
    ○○於92年11、12月間某日在子○○上班之新豐高爾夫球場
    內協議及抽籤，當時庚○○○並未在場參與，亦未簽名同意
    ，該未經全體繼承人同意之遺產分割協議，依法自不生效力
    ，上訴人不得據此而為請求。況上開協議乃子○○等人同情
    己○○之處境，於庚○○○不知情之狀況下，兄弟間私下協
    議待庚○○○百年之後，將依該協議內容處理、分配庚○○
    ○之財產，惟該協議作成不久後，庚○○○知悉此事而大怒
    ，表示伊尚於人世，子○○等人與己○○何能分配伊所有之
    財產，渠等兄弟因而作罷等語，資為抗辯，並答辯聲明：上
    訴駁回。
三、查(一)丙○○於91年12月21日至長庚醫院林口分院急診住院就
    醫，當時診斷為中風後神智障礙致意識不清及全面性失語，
    經治療後，意識已有緩慢恢復，認知亦稍有改善，之後於92
    年1月29日出院，其後復於92年2月7日起至3月16日止及92年
    3月30日起至同年4月24日止住院治療，另依據病歷記載，92
    年3 月16日於神經內科回診時，意識清楚，但仍遺有失語症
    ，語言、認知功能受損；(二)庚○○○於92年5 月29日併以丙
    ○○代理人之地位，以贈與為原因，送件申辦將系爭不動產
    所有權移轉登記予庚○○○，嗣丙○○於92年6 月17日死亡
    ，系爭不動產所有權則於92年6 月19日移轉登記予庚○○○
    ；(三)庚○○○就20地號土地及3 建號建物之所有權全部，以
    於94年3月3日買賣為原因，而於94年4 月20日移轉登記予子
    ○○，並就23地號土地及4建號建物之所有權應有部分各2分
    之1，均以於94年3月3日買賣為原因，而於94年4月20日分別
    移轉登記予癸○○、壬○○；(四)子○○等人於丙○○死亡後
    曾與己○○就系爭不動產達成抽籤分產之協議，其中己○○
    抽得20地號土地及3建號建物，並依約補償抽得361號房屋基
    地之癸○○30萬元等事實，有長庚醫院林口分院函（原審訴
    字卷一第140 頁）、土地建物異動索引、土地登記第二類謄
    本、建物登記第二類謄本、抽中房屋證明及切結書（原審竹
    北簡字卷第10至19頁）附卷可稽，且為兩造所不爭執，自堪
    信為真實。
四、上訴人主張庚○○○於92年間，利用丙○○因中風意識不清
    、無法言語之情況下，未經丙○○之同意，而冒用其名義，
    以贈與為原因，擅將系爭不動產移轉登記於庚○○○名下，
    嗣於94年3月3日復就系爭不動產分別與子○○等人訂立假買
    賣契約，並於94年4 月20日移轉登記如上開三、(三)所示，致
    上訴人之繼承權受侵害等情，則為庚○○○及子○○等人所
    否認，並以前詞置辯。經查：
  (一)上訴人主張庚○○○於92年間冒用丙○○名義，將系爭不動
    產贈與登記於庚○○○名下之事實，無非以丙○○因中風自
    91年12月10日起開始住院，當時幾無意識，亦無法講話、表
    達，大都由乙○○負責照顧，其後病情雖稍有改善，然意識
    仍屬不佳，且丙○○於91年間尚未住院而意識清楚且能表達
    時，曾向乙○○表示其與庚○○○間夫妻感情不佳，又擔心
    庚○○○會賭六合彩輸掉財產，故不會將不動產給予庚○○
    ○云云為其論據，惟依上開長庚醫院林口分院函所載，丙○
    ○於92年3 月16日回診時，意識清楚，參以證人即丙○○之
    女丁○○證稱：「（你父親丙○○在91年底是何原因住入長
    庚醫院？）中風」、「（剛住院時你有去探望？）有」、「
    （你去探望時丙○○的精神、意識狀態？）剛住院意識是不
    太清楚，等我們去探望的時候，意識就清楚了」、「（經醫
    師治療後，你父親之病情是否好轉？意識是否清楚？）醫師
    治療有好轉，意識已經清楚」、「（丙○○過世前，其意識
    狀況如何？）過世前還滿清楚的」、「（妳最後與丙○○見
    面是何時？）過世前一個星期還有回去看他，當時他的精神
    狀況還不錯」等語（本院卷二第11頁），可見上訴人主張庚
    ○○○利用丙○○意識不清之情況，冒用其名義辦理系爭不
    動產贈與登記，尚難遽信，至於上訴人所稱丙○○曾向乙○
    ○表示之前述情節，上訴人並未舉證證明，已難採信，況縱
    丙○○曾出此言，其亦可能事後改變心意，故仍不足為有利
    上訴人之認定依據。
  (二)庚○○○及子○○等人辯稱丙○○早於89年前後，即表明要
    將系爭不動產贈與庚○○○等情，業據丁○○證稱：「（你
    父親名下有何財產，你知道嗎？）有兩間房屋，門牌號碼為
    358、360號，但是土地有幾筆我不清楚」、「（父親針對他
    的財產有作安排嗎？何時怎麼安排？）89年之前，父親有講
    說358、360房子以及基地要給相對人庚○○○，89年的父親
    節，我剛好回去，其他兄弟姊妹也一起回去，父親就特別講
    說系爭不動產要給相對人庚○○○，作為她以後的保障，其
    他兄弟都有在場」、「（當時父親這樣講，你們子女有何反
    應？）我們子女都同意」、「（89年當時父親這麼講時，他
    已經生病了嗎？）沒有。89年父親節是在午餐時在客廳父親
    講的」、「（為何89年就講，後來隔了這麼久才去過戶？）
    父親89年講了之後，後來還是有一直在催母親去過戶，因為
    母親有打電話給我講這件事」等語（原審訴字卷一第109、1
    10頁），已屬有據。又丙○○為授權庚○○○辦理系爭不動
    產贈與登記事宜，曾出具委任書委任庚○○○申請印鑑證明
    乙節，有新竹縣新豐鄉戶政事務所於97年12月16日竹縣豐戶
    字第0970002340號函附印鑑登記證明申請書、委任書附卷（
    本院卷一第76至78頁），及證人即丙○○之侄辛○○證稱：
    「（提示新竹縣新豐鄉戶政事務所於97年12月16日竹縣豐戶
    字第0970002340號函所附委任書，請問證人這份委任書上的
    〈證明人〉簽名，是否為證人親自簽名？）是我的簽名」、
    「（係於何日於何處所為？）那一天簽名我忘記了，是在我
    伯母（即庚○○○）家簽名的」、「（該份委任書上丙○○
    的簽名是否係丙○○親自所為？其上的手印是否為丙○○親
    自所為？）是否丙○○簽名，我不清楚，但手印是丙○○親
    自所蓋，當時我在現場，是丙○○兒子拿給他蓋的」、「（
    丙○○當時的精神狀況為何？）頭腦滿清楚的，只是講話講
    不太出來，感覺好像是失言症」等語可稽（本院卷二第9 頁
    ），足見丙○○應有將系爭不動產贈與庚○○○之意，否則
    何須委任庚○○○代為申請印鑑證明。
  (三)庚○○○及子○○等人復辯稱丙○○之全體繼承人對於丙○
    ○生前明確表示要將系爭不動產贈與庚○○○均知之甚詳，
    並曾於92年8 月12日共同簽立遺產繼承分割協議書，即未將
    系爭不動產列為丙○○之遺產，上訴人之被繼承人己○○亦
    有於該遺產繼承分割協議書上用印而無異議等語，有該遺產
    繼承分割協議書在卷（原審訴字卷一第63頁），及證人即代
    書甲○○證稱：「（提示原審卷〈二〉第221 頁所附，記載
    日期為92年8 月12日之「遺產繼承分割協議書」，上面「己
    ○○」的簽名是否為己○○所為？）簽名不是，當初文件上
    簽名全部是助理代寫，先作好，然後當事人再過來蓋章」、
    「（請問該份協議書中己○○的印鑑章〈蓋用兩次〉，是否
    為己○○親自到你的事務所蓋用的？）是，是兄弟一起過來
    蓋。一般蓋不清楚還會再蓋一次」等語可參（本院卷二第10
    頁及背面），益徵丙○○確有將系爭不動產贈與庚○○○，
    且其繼承人全體均無異議，而將系爭不動產排除於遺產之列
    。
  (四)上訴人雖主張子○○等人與己○○因皆認知系爭不動產屬丙
    ○○之遺產，乃於93年4 月5日就系爭不動產及361號房屋基
    地之分配，簽訂抽籤分配財產之協議，其中己○○抽得20地
    號土地及3建號建物，並依約補償抽得361號房屋基地之癸○
    ○30萬元云云，惟上訴人提出之土地房屋持分契約書、抽中
    房屋證明及切結書、房屋及空地單獨持分契約證明書（原審
    訴字卷三第39至45頁），其上均無庚○○○列名簽章，故上
    開協議應僅存在於子○○等人與己○○間，並無拘束庚○○
    ○之效力，故縱有上開協議存在，究不得據以反推系爭不動
    產並未經丙○○贈與庚○○○，而仍屬丙○○之遺產。
五、綜上所述，系爭不動產既經丙○○合法贈與並移轉登記予庚
    ○○○所有，則庚○○○本於所有權人地位，將系爭不動產
    以買賣為原因分別移轉登記予子○○等人，即難認係通謀虛
    偽意思表示或係侵害上訴人之繼承權，從而，上訴人依民法
    第113條、242條、第244條第2項及第184條第1項之規定，先
    位聲明請求：(一)確認庚○○○與子○○間，於94年3月3日就
    20地號土地及3 建號建物所有權全部所為之買賣關係不存在
    ；確認庚○○○與癸○○間，於94年3月3日就23地號土地及
    4建號建物之所有權應有部分均2分之1 所為之買賣關係不存
    在；確認庚○○○與壬○○間，於94年3月3日就23地號土地
    及4建號建物之所有權應有部分均2分之1 所為之買賣關係不
    存在。(二)確認庚○○○與丙○○間，於92年間就系爭不動產
    所有權全部之贈與關係不存在。(三)子○○就其與庚○○○於
    94年4月20日，關於20地號土地及3建號建物之所有權全部，
    以買賣原因而為之所有權移轉登記應予塗銷；癸○○就其與
    庚○○○於94年4月20日，關於23地號土地及4建號建物之所
    有權應有部分均2分之1，以買賣原因而為之所有權移轉登記
    應予塗銷；壬○○就其與庚○○○於94年4 月20日，關於23
    地號土地及4建號建物之所有權應有部分均2分之1 ，以買賣
    原因而為之所有權移轉登記應予塗銷。(四)庚○○○就其與丙
    ○○於92年6 月19日關於系爭不動產所有權全部，以贈與原
    因而為之所有權移轉登記應予塗銷。備位聲明請求：(一)庚○
    ○○與子○○間於94年3月3 日就20地號土地及3建號建物之
    所有權全部，所為買賣之債權行為及所有權移轉之物權行為
    均應予撤銷；庚○○○與癸○○間於94年3月3日就23地號土
    地及4建號建物之所有權應有部分均2分之1 ，所為買賣之債
    權行為及所有權移轉之物權行為均應予撤銷；庚○○○與壬
    ○○間於94年3月3日就23地號土地及4 建號建物之所有權應
    有部分均2分之1，所為買賣之債權行為及所有權移轉之物權
    行為均應予撤銷。(二)、(三)、(四)同前先位聲明所述，均屬不應
    准許。原審為上訴人敗訴之判決，其理由雖與本院不同，但
    其結果並無二致，上訴論旨指摘原判決不當，求予廢棄改判
    ，應認為無理由。
六、兩造其餘之攻擊或防禦方法及未經援用之證據，經本院斟酌
    後，認為均不足以影響本判決之結果，自無逐一詳予論駁之
    必要，併此敘明。
七、據上論結，本件上訴為無理由，依民事訴訟法第449條第2項
    、第78條，判決如主文。
中    華    民    國    98    年    7     月    29    日
                    民事第十二庭
                        審判長法  官  陳駿璧
                              法  官  陳邦豪
                              法  官  連士綱
正本係照原本作成。
如不服本判決，應於收受送達後20日內向本院提出上訴書狀，其
未表明上訴理由者，應於提出上訴後20日內向本院補提理由書狀
（均須按他造當事人之人數附繕本）上訴時應提出委任律師或具
有律師資格之人之委任狀；委任有律師資格者，另應附具律師資
格證書及釋明委任人與受任人有民事訴訟法第466條之1第1項但
書或第2項（詳附註）所定關係之釋明文書影本。
中    華    民    國    98    年    7     月    29    日
                              書記官  莊昭樹
附註：
民事訴訟法第466條之1（第1項、第2項）：
對於第二審判決上訴，上訴人應委任律師為訴訟代理人。但上訴
人或其他法定代理人具有律師資格者，不在此限。
上訴人之配偶、三親等內之血親、二親等內之姻親，或上訴人為
法人、中央或地方機關時，其所屬專任人員具有律師資格並經法
院認為適當者，亦得為第三審訴訟代理人。

司法院資訊處製作；財團法人民間司法改革基金會備份。
